【裁判字號】    97,上易,803
【裁判日期】    970522
【裁判案由】    傷害等
【裁判全文】
臺灣高等法院刑事判決                 97年度上易字第803號
    上  訴  人
    即  被  告  甲○○
上列上訴人因傷害等案件，不服臺灣板橋地方法院95年度易字第
1418號，中華民國97年2月15日第一審判決（起訴案號： 臺灣板
橋地方法院檢察署95年度偵字第12539號），提起上訴， 本院判
決如下：
    主  文
上訴駁回。
    事  實
一、甲○○前因恐嚇案件，經臺灣臺北地方法院判決判處有期徒
    刑4月確定，於民國93年7月14日執行完畢。詎猶不知悔改，
    於95年5月11日凌晨1時許，在臺北縣新莊市○○路147之5號
    「一哥檳榔店」前吸食強力膠（未達心神喪失或精神耗弱之
    程度）並大聲叫囂，經該店員工白瓊如報警後，由臺北縣政
    府警察局新莊分局新莊派出所巡邏員警丙○○、乙○○前往
    處理，並於同日凌晨1時30分許，在臺北縣新莊市○○路179
    號前發現甲○○而上前盤查，詎甲○○竟基於妨害公務及傷
    害之犯意，揮拳毆打丙○○，乙○○見狀持配制之警棍欲逮
    捕甲○○，於拉扯中，警棍掉落地面，甲○○旋即撿起警棍
    毆打乙○○，致丙○○受有顏面1公分瘀傷、頸部、左肩 、
    左前臂、右前臂多處瘀傷各1公分之傷害， 乙○○則受有左
    背部挫傷10x1公分二處併皮下瘀腫之傷害。嗣甲○○為丙○○、乙○○及支援之員警當場逮捕。
二、案經丙○○、乙○○訴由臺北縣政府警察局新莊分局報請臺
    灣板橋地方法院檢察署檢察官偵查起訴。
    理  由
一、訊據被告甲○○矢口否認上開妨害公務及傷害之犯行，辯稱
    ：當時我走路回住處時，遭兩位警察盤查，我已將身分證交
    給他們查核，但他們還要求檢查我的背包，因我背包內有財
    物，怕他們是假警察，故我要求他們出示證件，但該二人拒
    不出示，還將我拉到四下無人之處，扯破我的衣服並以安全
    帽毆打我頭部，我出於自衛，才徒手將對方的安全帽搶下，
    但我沒有打丙○○；另一位警員見我搶下安全帽，便用警棍
    打我左臂，我遂將警棍搶下，好像有打他一下，後來又來了
    兩位警員將我制伏帶回派出所云云。惟查：
（一）證人丙○○、乙○○於案發當時係臺北縣政府警察局新莊
      分局新莊派出所員警，因被告有吸食強力膠之違反社會秩
      序維護法行為，乃據證人白瓊如報案前往現場處理乙節，
      業據證人丙○○、乙○○及白瓊如分別於警、偵訊及原審
      審判中證述屬實，是員警丙○○、乙○○彼時確係依法執
      行職務中之公務員無訛。被告雖一再堅稱證人丙○○及乙○○為假警察云云，然本案係由臺北縣政府警察局新莊分
      局移送，如證人丙○○、乙○○並非其所屬員警，該分局
      豈有未查覺而移送本案之理？是被告上開所辯，並不足取
      。
（二）上揭被告於員警丙○○、乙○○依法執行職務時，以拳頭
      及警棍先後毆打丙○○及乙○○而對其等施強暴之事實，
      業據證人乙○○於原審審判時到庭結證稱：當天我和丙○○騎乘機車執行巡邏勤務時，有民眾報案說有一名男子吸
      食強力膠，我們就到新莊市○○路與中港路的附近，但沒
      有看到可疑人物；隔了一、二十分鐘，勤務中心又通知我
      們相同的情況，我們便至新莊市○○路與大觀街口，看到
      被告手裡拿著塑膠袋，袋內有強力膠，我們上面盤查，被
      告就把強力膠放進口袋，我們叫被告將剛剛手上的東西拿
      出來給我們看，被告就先揮拳毆打丙○○的頭部一下，我
      遂拿出警棍欲以擒拿術逮捕被告，並沒有毆打他，但在拉
      扯過程中，警棍被被告拿走，並拿警棍打我的背部一下，
      我們就呼叫同事到現場支援，後來有兩位同事過來和我們
      一起制服被告；被告也有受傷，但是在逮捕過程中反抗拉
      扯造成的，他當時精神狀態很亢奮等語（ 見原審97年1月
      29日審判筆錄第3-4頁）， 核與證人丙○○於原審審判時
      到庭結證稱：95年5月11日凌晨1時許，因接獲民眾報案有
      人吸食強力膠，我遂與乙○○抵達新莊中正路，當時吸食
      強力膠的人已經離去，我們便在附近搜尋，在中正路與燈
      籠街口，看到被告疑似是民眾所述之吸食強力膠者，就過
      去盤查他，當時他很配合地拿出身分證件，我們查核無異
      狀後就離開了。隔了五到十分鐘，又有民眾報案說有人在
      吸食強力膠，我們又再度前往，到了新莊市○○路跟大觀
      街口，看到被告手上正拿著裝著強力膠的塑膠袋，於是我
      們再度盤查他，我們一上前準備要被告拿出證件時，被告
      就一言不發直接揮拳打我臉部，後來我們要逮捕被告，乙○○並拿出警棍欲使用擒拿術，但在過程中，被告拿到乙○○的警棍，並以之毆打乙○○背部一下，我們見情況不
      對，便呼叫同事支援而終合力制服被告；當時未注意被告
      是否有流血，如果有的話可能是逮捕過程中將被告壓在地
      上而造成的擦傷，我們並沒有毆打被告等重要情節相符（
      同上審判筆錄第6-7頁）， 復有丙○○及乙○○之行政院
      衛生署臺北醫院診斷證明書共2紙在卷可佐， 堪認被告確
      有前揭以拳頭及警棍毆打員警丙○○及乙○○之行為。被
      告雖辯稱其係先遭員警丙○○及乙○○毆打，始有正當防
      衛之行為云云，然案發時係被告先動手毆打證人丙○○，
      丙○○、乙○○並未毆打被告乙情，已據前開二位證人分
      別證述明確。又被告經警逮捕後， 雖受有左臉1公分裂傷
      、鼻子、頸部、右手肘、左肩及右膝多處挫擦傷等傷害，
      此有其新泰綜合醫院診斷證明書1紙附卷可參， 然當時被
      告既確有吸食強力膠之違反社會秩序維護法行為，此業據
      證人白瓊如、丙○○及乙○○於原審所證明，復經被告於
      原審自承不諱，則證人丙○○、乙○○身為員警，依法自
      得予以逮捕，且在為達逮捕目的之必要範圍內得使用強制
      力。衡諸被告上開傷勢屬小裂傷及挫擦傷，及其當時因吸
      食強力膠而精神亢奮，非以強制力實難制服之狀態，尚難
      認被告傷勢係因員警逾越逮捕必要範圍之非法施暴而造成
      。員警丙○○、乙○○既係合法使用強制力逮捕被告，即
      無不法侵害之情形存在，被告自無從主張正當防衛之餘地
      ，是被告上開所辯，亦非可信。
（三）末查，被告在警詢時亦供明：當時到場處理之警員有穿著
      制服及騎乘警用機車，但沒有出示警察證件等語，按依警
      察職權行使法第4條第1項規定：「警察行使職權時，應著
      制服或出示證件表明身分，並應告知事由。」，是員警丙○○及乙○○當時既穿著制服並告知盤查事由，縱未出示
      證件，亦合於上開規定，且已足使被告明知員警丙○○、
      乙○○係依法執行職務中之公務員，從而，被告確有妨害
      公務及傷害之故意，亦無疑義。
（四）綜上事證，被告妨害公務及傷害之犯行均已經明確，其上
      開否認犯罪之辯解，均屬臨訟飾卸之詞，難以憑採，應依
      法論科。至被告於原審聲請勘驗現場及測謊，惟此證據之
      調查對待證事實之釐清並無幫助，經核無調查之必要。另
      被告上訴後聲請再調查丙○○、乙○○有無警員身份，本
      院亦認無再調查必要，併此敘明。
二、查被告行為後，刑法業於94年2月2日修正公布，95年7月1日
    起施行，而罰金罰鍰提高標準條例第2條亦配合刪除， 另依
    刑法施行法第1條之1規定：94年1月7日刑法修正施行後，刑
    法分則編所定罰金之貨幣單位為新臺幣。按行為後法律有變
    更者，適用行為時之法律，但行為後之法律有利於行為人者
    ，適用最有利於行為人之法律，修正後刑法第2條第1項定有
    明文。此條規定係規範行為後法律變更所生新舊法律比較適
    用之準據法，本身尚無新舊法比較之問題，於新法施行後，
    應一律適用新法第2條第1項之規定，為「從舊從輕」之比較
    。而本次法律變更，比較時應就罪刑有關之共犯、未遂犯、
    想像競合犯、牽連犯、連續犯、結合犯，以及累犯加重、自
    首減輕暨其他法定加減原因（如身分加減）與加減例等一切
    情形，綜其全部罪刑之結果而為比較（ 最高法院95年5月23
    日95年度第8次刑庭會議決議參照）。從而：
（一）刑法第135條第1項之妨害公務罪， 法定刑為3年以下有期
      徒刑、拘役或3百元下罰金； 刑法第277條第1項之傷害罪
      ，法定刑為3年以下有期徒刑、拘役或1千元以下罰金。比
      較修正後刑法施行法所增訂第1條之1規定「中華民國94年
      1月7日刑法修正施行後，刑法分則編所定罰金之貨幣單位
      為新臺幣。94年1月7日刑法修正時，刑法分則編未修正之
      條文定有罰金者，自94年1月7日刑法修正施行後，就其所
      定數額提高為30倍。但72年6月26日至94 年1月7日新增或
      修正之條文，就其所定數額提高為3倍」， 修正後刑法施
      行法第1條之1第2項與罰金罰鍰提高標準條例第1條，因上
      開二罪罰金刑之最高額度均屬相同，並非刑罰法令之變更
      ，無刑法第2條第1項比較新舊法之適用，應適用裁判時之
      刑法施行法第1條之1（最高法院95年度第21次刑事庭會議
      決議參照）。另刑法第33條第5款修正為「 主刑之種類如
      下：五、罰金：新臺幣1千元以上，以百元計算之」， 是
      依修正後之法律，刑法第135 條第1項妨害公務罪、第354
      條毀損罪等所得科處之罰金刑最低均則為新臺幣1千元 ，
      與被告行為時之罰金罰鍰提高標準條例 第1條前段規定之
      提高倍數10倍及 修正前刑法第33條第5款規定之罰金最低
      額銀元1元即新臺幣3元相比較，自以被告行為時關於刑法
      第33條第5款規定科處罰金刑之法律較有利於被告， 而應
      適用此部分被告行為時之法律。
（二）關於刑法第47條累犯之規定， 修正後刑法第47條第1項規
      定「受徒刑之執行完畢，或一部之執行而赦免後，五年以
      內故意再犯有期徒刑以上之罪者，為累犯，加重本刑至二
      分之一。」、修正後刑法第49條規定「累犯之規定，於前
      所犯罪在外國法院受裁判者，不適用之。」，與修正前刑
      法第47條規定「受有期徒刑之執行完畢，或受無期徒刑或
      有期徒刑一部之執行而赦免後，五年以內再犯有期徒刑以
      上之罪者，為累犯，加重本刑至二分之一。」、修正前刑
      法第49條規定「累犯之規定，於前所犯罪依軍法或於外國
      法院受裁判者，不適用之。」不同。修正後刑法關於累犯
      之規定，其五年以內再犯之罪以故意犯為限，始應論以累
      犯，惟如前案係依軍法審判者，亦應論以累犯。修正前刑
      法關於累犯之規定，其五年以內再犯之罪以有期徒刑以上
      之罪（不分故意犯或過失犯），均應論以累犯，惟如前案
      係依軍法審判者，則不應論以累犯。而新舊法比較，應綜
      其全部之結果，而為比較，本案被告有如事實欄所述之前
      科及刑之執行情形，其於有期徒刑執行完畢， 5年以內故
      意再犯本件有期徒刑以上之罪，不論依新舊法規定，均應
      論以累犯，比較新舊法結果，並無有利或不利之情形，故
      依刑法第2條第1項前段規定，本件關於被告是否構成累犯
      之適用，自應適用行為時之法律即修正前刑法第47條規定
      。
（三）經綜合比較前述各項法律變更之結果後，被告如上犯行，
      因修正後之規定並未對被告更為有利，依據修正後刑法第
      2條第1項前段，應一體適用修正前刑法之規定，合先敘明
      。
三、核被告上開所為，係犯刑法第135條第1項之對於公務員依法
    執行職務時施強暴罪及第277條第1項之傷害罪。被告雖有於
    公務員依法執行職務時對2名公務員施強暴之行為， 然所侵
    害之國家法益僅有一個，僅論以單純一罪。被告以一傷害行
    為，同時同地對員警丙○○、乙○○為傷害行為，侵害二個
    身體法益，觸犯二罪名，為想像競合犯，應從一重處斷。被
    告同時同地以一行為，於公務員依法執行職務時施強暴及傷
    害人之身體，觸犯分屬國家法益之妨害公務及個人法益之傷
    害罪，所侵害之法益不同，為想像競合犯，應從較重之刑法
    第277條第1項傷害罪處斷。被告前因恐嚇案件，經臺灣臺北
    地方法院判決判處有期徒刑4月確定，於93年7月14日執行完
    畢，有本院被告前案紀錄表在卷可按， 於5年以內再犯本件
    有期徒刑以上之罪，為累犯，應依修正前刑法第47條規定加
    重其刑。
四、原審因認被告罪證明確，引用刑法第2條第1項前段、 第135
    條第1項、第277條第1項、第55條、修正前刑法第47條、 修
    正前第41條第1項前段，罰金罰鍰提高標準條例第2條（已刪
    除），刑法施行法第1條之1，中華民國96年罪犯減刑條例第
    2條第1項第3款、第7條、第9條之規定。 並審酌被告於94年
    間亦因妨害公務犯行，經法院判處有期徒刑3月， 此有其本
    院被告前案紀錄表1份在卷可按， 於本件為避免員警之盤查
    及逮捕，竟再度以拳頭及警棍毆打之方式施強暴於執行職務
    之員警，不僅足以對執行國家公權力之員警造成相當之危險
    ，且員警為國家公權力作用之屏障，是其依法執行職務時，
    顯具不容挑戰性，被告逕行對員警施暴，自屬對國家公權力
    之侵害，且藐視國家法紀，莫此為甚，犯罪所生之損害甚為
    重大，被告犯後又一再飾詞狡辯，並兩度利用聲請法官迴避
    (原審)之方式意圖延滯訴訟，態度不佳，及其素行、犯罪動
    機、目的、刺激、手段等一切情狀，量處有期徒刑8月， 以
    示懲儆。並認本件被告犯罪時間係於96年4月24日之前， 且
    無中華民國96年罪犯減刑條例所定不得減刑之情形，爰依同
    條例第2條第1項第3款規定減其宣告刑2分之1， 併依同條例
    第9條， 依上述宣告刑所適用易科罰金之折算標準即修正前
    刑法第41條第1項前段之規定， 諭知減刑後易科罰金之折算
    標準（被告犯罪時之刑法第41條第1項前段規定：「 犯最重
    本刑為5年以下有期徒刑以下之刑之罪，而受6個月以下有期
    徒刑或拘役之宣告，因身體、教育、職業、家庭之關係或其
    他正當事由，執行顯有困難者， 得以1元以上3元以下折算1
    日，易科罰金。」，又被告於犯罪事實之易科罰金折算標準
    ，依修正前罰金罰鍰提高標準條例第2條前段（現已刪除）
    規定，就其原定數額提高為100倍折算1日，則本件被告此部
    分之易科罰金折算標準，應以銀元300元折算1日，經折算為
    新臺幣後，應以新臺幣900元折算為1日。惟95年7月1日修正
    公布施行之刑法第41條第1項前段則規定：「犯最重本刑為5
    年以下有期徒刑以下之刑之罪， 而受6個月以下有期徒刑或
    拘役之宣告者， 得以新臺幣1,000元、2,000元或3,000元折
    算1日，易科罰金。」， 比較修正前後之易科罰金折算標準
    ，以95年7月1日修正施行前之規定，較有利於受刑人，故此
    部分，自應依現行刑法第2條第1項前段之規定，適用修正前
    刑法第41條第1項前段規定，定其易科罰金之折算標準）。
    核其認事用法，尚無不合，量刑亦稱妥適，上訴人即被告上
    訴意旨仍執前詞，否認犯罪，指摘原判決不當，請求撤銷改
    判，並無理由，上訴應予駁回。
據上論斷，應依刑事訴訟法第368條，判決如主文。
本案經檢察官林炳雄到庭執行職務。
中    華    民    國    97    年    5    月     22    日
            刑事第４庭    審判長法  官  沈宜生
                                法  官  鄭水銓
                                法  官  周煙平
以上正本證明與原本無異。
不得上訴。
                                書記官  蕭麗珍
中    華    民    國    97    年    5     月    28    日
附錄：本案論罪科刑法條全文
刑法第277條第1項
傷害人之身體或健康者，處3年以下有期徒刑、拘役或1千元以下
罰金。
犯前項之罪因而致人於死者，處無期徒刑或7年以上有期徒刑；
致重傷者，處3年以上10年以下有期徒刑。


司法院資訊處製作；財團法人民間司法改革基金會備份。
